臺灣臺中地方法院民事判決
109年度重訴字第489號
原      告  施昶旭  
訴訟代理人  吳雅惠  
            黃呈利律師
輔  佐  人  蔡啟東  
被      告  施建豐（即施樹勲之承受訴訟人）

            施麗貞（即施樹勲之承受訴訟人）

            施文文（即施樹勲之承受訴訟人）

            施雅蓁（即施樹勲之承受訴訟人）

上四人共同
訴訟代理人  江來盛律師
被      告  施冠名（即施樹勲之承受訴訟人）

上列當事人間請求清償借款事件，本院於民國111年1月10日言詞
辯論終結，判決如下：
    主 　　 文
原告之訴及假執行之聲請均駁回。
訴訟費用由原告負擔。
    事實及理由
壹、程序方面：
一、按當事人死亡者，訴訟程序在有繼承人、遺產管理人或其他
    依法令應續行訴訟之人承受其訴訟以前當然停止；承受訴訟
    人，於得為承受時，應即為承受之聲明。他造當事人，亦得
    聲明承受訴訟；當事人不聲明承受訴訟時，法院亦得依職權
    ，以裁定命其續行訴訟，民事訴訟法第168條、第175條及第
    178條分別定有明文。次按死亡當事人之繼承人包括對造當
    事人及他人時，僅由他繼承人承受其訴訟。該為對造當事人
    之繼承人，原應承受死亡當事人之訴訟上地位，應認為無訴
    訟上對立之關係而不存在，不必亦不可令其承受訴訟。但其
    實體上因繼承而承受之權利義務，依然存在，如死亡當事人
    之一造獲勝訴之判決，對造當事人仍可與他繼承人共同承受
    其利益（最高法院63年8月27日63年第4次民庭庭推總會議決
    議㈢意旨可資參照）。經查，原告起訴時係以施樹勲為被告
    ，嗣施樹勲於訴訟繫屬中之民國109年11月11日死亡，有林
    新醫療社團法人林新醫院死亡證明書、除戶戶籍謄本在卷可
    稽（見本院卷一第159至161頁），原告與被告等5人為施樹
    勲之全體繼承人，有繼承系統表，其等之戶籍謄本附卷可佐
    （見本院卷一第183頁、第189至193頁、第197至201頁），
    且原告與被告等5人均未拋棄繼承，亦有本院依職權查詢家
    事事件（繼承事件）公告查詢結果網頁列印資料存卷可憑（
    見本院卷一第281頁），是本件對施樹勲之訴訟即應由其全
    體繼承人承受訴訟，又原告雖為施樹勲之繼承人，但因在本
    件訴訟之實體及程序上具有對立關係，揆諸前揭說明，不必
    亦不可令其承受訴訟，茲經原告於110年1月7日言詞辯論期
    日依民事訴訟法第175條第2項規定，具狀聲請由被告等5人
    承受訴訟，合於上開規定，應予准許，並業於110年1月21日
    依職權以裁定命被告等5人為施樹勲之承受訴訟人。
二、按訴狀送達後，原告不得將原訴變更或追加他訴，但請求之
    基礎事實同一者、擴張或減縮應受判決事項之聲明者、因情
    事變更而以他項聲明代最初之聲明者，不在此限，民事訴訟
    法第255條第1項第2款、第3款、第4款定有明文。查原告起
    訴時原聲明為：施樹勲應給付原告新臺幣（下同）1064萬20
    00元，及自104年7月17日起至清償日止，按週年利率百分之
    5計算之利息（見本院卷一第14頁），後迭經變更聲明，並
    因施樹勲死亡，由被告等5人承受訴訟，而最終變更聲明為
    ：㈠被告等5人應於繼承被繼承人施樹勲之遺產範圍內連帶給
    付原告988萬元，及自104年7月17日起至清償日止，按週年
    利率百分之2計算之利息。㈡願供擔保，請准宣告假執行（見
    本院卷一第379頁）。核原告所為之變更聲明，就請求本息
    部分，屬減縮應受判決事項之聲明；就請求被告等5人應於
    繼承被繼承人施樹勲之遺產範圍內連帶給付及追加請求准於
    假執行部分，屬所主張基礎事實相同，並係因施樹勲死亡，
    由繼承人為其續行訴訟，而因情事變更而以他項聲明代最初
    之聲明，均合於前揭規定，於法自應准許。
三、本件被告施冠名經合法通知，未於最終言詞辯論期日到場，
    核無民事訴訟法第386條所列各款之情形，爰依原告之聲請
    ，就被告施冠名部分，由其一造辯論而為判決。
    事    實
貳、實體方面：
一、原告主張：原告與施樹勲於104年7月17日成立消費借貸契約
    ，原告借予施樹勲1064萬2000元（下稱系爭借款），並約定
    週年利率百分之2，原告於同年月23日、24日自其所有臺中
    商業銀行（下稱臺中商銀）帳號000000000000號帳戶（下稱
    原告臺中商銀帳戶）匯款480萬元、508萬元、76萬、2000元
    予施樹勲，施樹勲為給付利息，分別於105年7月15日、106
    年7月14日各匯款21萬2840元予原告。嗣施樹勲陸續匯款76
    萬2000元至被告施建豐之臺中商銀帳戶，以作為系爭借款之
    部分清償後，尚欠988萬元未償還。原告依消費借貸法律關
    係提起本件訴訟，以109年9月30日民事辯論狀之送達向施樹
    勲終止消費借貸契約，要求施樹勲依借據約定返還系爭借款
    及利息，並因施樹勲於109年11月11日死亡，被告等5人為法
    定繼承人，應依繼承關係於繼承施樹勲遺產範圍內負清償責
    任等語。並聲明：如程序事項變更後之聲明。
二、被告則以：
　㈠被告施建豐、施麗貞、施文文、施雅蓁部分：臺中市○○區○○
    段00地號土地（下稱系爭土地），是施樹勲於77年間所購買
    ，並借名登記於原告、被告施冠名、施建豐名下，雖嗣於10
    4年5月8日出售系爭土地，由訴外人僑馥建築經理股份有限
    公司（下稱僑馥公司）扣除相關費用後，於104年7月17日分
    別匯款1964萬833元至原告、被告施冠名、施建豐之帳戶，
    然此出售之價金仍應匯回施樹勲之帳戶。後為避免匯款之金
    流遭稅務機關認定為贈與而滋生稅負疑慮，施樹勲故而與原
    告簽立借據（下稱系爭借據），並簽發本票予原告。105年7
    月15日、106年7月14日各匯款21萬2840元予原告，係為作利
    息支付之表徵，實則原告與施樹勲之間並無借貸關係。並聲
    明：原告之訴及假執行之聲請均駁回。
　㈡被告施冠名：同意原告請求。
三、下列事項為到庭之當事人所不爭執（見本院卷二第58至59頁
    ，依卷內證據更正或調整部分文字用語）：
  ㈠施樹勲、施林淑芬為兩造之父母，施樹勲於109年11月11日過
    世，其繼承人為兩造，施樹勲遺產迄今尚未分割。
  ㈡原告與施樹勲於104年7月17日簽訂借據1紙（即系爭借據，見
    本院卷一第91頁）；約定借款金額1064萬2000元，約定利息
    為週年利率百分之2；施樹勲為供擔保，簽發本票1紙予原告
    （見本院卷一第93頁）。
  ㈢施樹勲於77年5月31日購買系爭土地，並將系爭土地所有權登
    記於原告、被告施建豐、施冠名名下，應有部分各三分之一
    ，系爭土地於104年7月15日以買賣為原因所有權移轉登記予
    第三人。
  ㈣系爭土地於104年間出售時，委由僑馥公司辦理不動產買賣價
    金履約保證業務，扣除相關費用後，僑馥公司於104年7月17
    日各匯款1964萬833元至原告臺中商銀帳戶、被告施冠名在
    臺中商銀申設帳號000000000000號帳戶、被告施建豐在臺中
    商銀申設帳號000000000000號帳戶（下稱施建豐臺中商銀帳
    戶）。
  ㈤原告臺中商銀帳戶於104年7月17日轉帳220萬元至施樹勲在臺
    中商銀申設帳號000000000000帳戶（下稱施樹勲臺中商銀帳
    戶）；於同年7月23日轉帳508萬、480萬予施樹勲；於同年7
    月24日轉帳76萬、2000元至被告施建豐臺中商銀帳戶。施樹
    勲之帳戶則於104年8月4日轉帳480萬、508萬至原告臺中商
    銀帳戶。原告臺中商銀帳戶於104年8月5日轉帳480萬、508
    萬至施樹勲臺中商銀帳戶。
  ㈥於105年7月15日、106年7月14日各有1筆21萬2840元之匯款，
    匯至原告臺中商銀帳戶；該2筆匯款施樹勲為匯款申請書上
    之匯款人，其中105年7月15日之匯款，係由原告所代理為之
    （見本院卷一第101頁）
四、得心證之理由：  
　㈠按當事人於言詞辯論時為訴訟標的之捨棄或認諾者，應本於
    其捨棄或認諾為該當事人敗訴之判決；訴訟標的對於共同訴
    訟之個人必須合一確定者，共同訴訟人中一人之行為有利益
    於共同訴訟人者，其效力及於全體；不利益者，對於全體不
    生效力，民事訴訟法第384條、第56條第1項第1款分別定有
    明文。本件原告訴請被告等5人應於繼承被繼承人施樹勲之
    遺產範圍內連帶給付原告988萬元及自110年1月8日起至清償
    日止，按週年利率百分之2計算之利息，雖經被告施冠名表
    示同意原告請求，而對原告之請求為認諾（見本院卷一第37
    1頁）。惟此認諾之行為，顯然不利益於其餘被告施建豐、
    施麗貞、施文文、施雅蓁，依前揭規定，對於全體不生效力
    ，本院自不得本於被告施冠名之認諾，而為被告施建豐、施
    麗貞、施文文、施雅蓁敗訴之判決，合先敘明。
　㈡按稱消費借貸者，謂當事人一方移轉金錢或其他代替物之所
    有權於他方，而約定他方以種類、品質、數量相同之物返還
    之契約，民法第474條第1項定有明文。是以消費借貸，因交
    付金錢之原因多端，除有金錢之交付外，尚須本於借貸之意
    思而為交付，方克成立。倘當事人主張與他方有消費借貸關
    係存在者，自應就該借貸意思互相表示合致及借款業已交付
    之事實，均負舉證之責任，其僅證明有金錢之交付，未能證
    明借貸意思表示合致者，仍不能認為有該借貸關係存在（最
    高法院98年度台上字第1045號判決意旨參照）。再按當事人
    主張有利於己之事實者，就其事實有舉證之責任。民事訴訟
    法第277條定有明文。民事訴訟如係由原告主張權利者，應
    先由原告負舉證之責，若原告先不能舉證，以證實自己主張
    之事實為真實，則被告就其抗辯事實即令不能舉證，或其所
    舉證據尚有疵累，亦應駁回原告之請求（最高法院82年台上
    字第1723號判決意旨參照）。  
　㈢原告主張施樹勲於104年7月間向其借款1064萬2000元，為被
    告所否認，經查：
　⒈系爭借據約定：「一、貸與人施昶旭（以下簡稱甲方），借
    用人施樹勲（以下簡稱乙方）。二、甲方願將金錢1064萬20
    00元整貸與乙方；乙方願供擔保，簽發本票一紙。三、甲方
    於本契約成立同時，將前述金錢如數交付乙方親收點訖。..
    .」，並由原告及施樹勲分別在系爭借據下方貸與人、借用
    人處簽名（見本院卷一第15頁）。觀諸系爭借據載明於本契
    約成立之104年7月17日同時，原告將系爭借款交付施樹勲點
    收，惟原告時而主張：其於同年8月5日匯款480萬元、508萬
    元予施樹勲，實際借款為988萬元，其餘之76萬2000元「不
    借了」（見本院卷一第40頁、第46頁）；時而主張係於同年
    7月23日匯款480萬元、508萬元予施樹勲，翌（24）日匯款7
    6萬、2000元予被告施建豐（見本院卷一第81頁）；借貸金
    額究竟系988萬元，抑或1064萬2000元，已有所疑。又原告
    復又主張，借款金額原為1064萬2000元，嗣於104年7月24日
    匯款76萬2000元至施建豐臺中商銀帳戶，即屬施樹勲還款等
    語（見本院卷一第166頁），然該款項既原係施樹勲向原告
    所貸，何以施樹勲嗣後匯款與被告施建豐得以充作對原告之
    還款？原告就系爭借款數額、交付借貸款項之過程及還款細
    節均說詞反覆不一，原告與施樹勲於簽立系爭借據時，究竟
    真意為何，非無可議。
　⒉復由原告臺中商銀帳戶交易明細顯示，該帳戶於107年7月17
    日收受自僑馥公司之匯款1964萬833元；於107年7月23日轉
    帳508萬元、480萬元至施樹勲之帳戶，於翌（24）日轉帳76
    萬、2000元至施建豐臺中商銀帳號帳戶；而施樹勲之帳戶則
    於104年8月4日將480萬元、508萬元轉回原告臺中商銀帳戶
    ；嗣於104年8月5日，原告臺中商銀之帳戶則再度轉帳480萬
    元、508萬元至施樹勲臺中商銀帳戶，由上開金流狀態顯示
    ，此2筆款項（480萬元、508萬元）於2週內在原告與施樹勲
    之帳戶內多次進出，此觀原告臺中商銀帳戶交易明細可明（
    見本院卷一第107頁），而交付金錢之原因多端，實難以上
    開金錢流向遽認原告有交付系爭借款予施樹勲之事實。況據
    被告施文文所述：施樹勲將系爭土地出售後所得之價款，施
    樹勲打算自行統一做分配，因出售系爭土地之價款是入到原
    告、被告施冠名、施建豐之臺中商銀帳戶，故該等帳戶存摺
    、印章均由施樹勲所保管等語（見本院卷一第507頁）。被
    告施冠名則稱：伊存摺由施樹勲保管，轉帳之事，伊均不知
    悉；出售系爭土地之價款，施樹勲一下子說要2分之1，一下
    子說要4分之1等語（見本院卷一第333、336頁）。而被告施
    建豐則稱：施樹勲一開始說要2分之1，後來說最起碼他要4
    分之1，把3兄弟之存摺、印章都歸到他那邊，他要統籌等語
    （見本院卷一第336頁）；又原告亦自承其於104年7月17日
    即將原告臺中商銀之存摺、印章交付予施樹勲等語（見本院
    卷二第59頁）。堪認系爭土地出售後，原告、被告施冠名、
    施建豐將其等臺中商銀帳戶交予施樹勲，應係欲供施樹勲就
    系爭土地出售價款做分配運用；而前述508萬元、489萬元、
    76萬元、2000元等匯款，應僅係施樹勲於其所掌控之金融帳
    戶內，安排、分配系爭土地出售後所得之價款，難認屬系爭
    借款之交付，原告嗣後更易主張，稱其於交付臺中商銀帳戶
    之時，即是交付系爭借款云云（見本院卷二第63頁），更非
    可採。
　⒊至原告主張施樹勲於104年7月17日向原告借款後，曾分別於1
    05年7月15日、106年7月14日各匯款21萬2840元至原告臺中
    商銀帳戶，以支付系爭借款105年、106年之利息乙節，並提
    出臺灣土地銀行匯款申請書為證（見本院卷一第101頁）。
    惟被告施文文所述：此等匯款申請書實則為原告輾轉請伊拿
    給施樹勲簽署，並表示該等匯款是用以向國稅局避稅之用，
    施樹勲只需簽名，不用實際支出，伊方會勸說施樹勲簽名於
    上等語（見本院卷一第508至509頁）。觀諸卷附105年7月15
    日之匯款單顯示，該筆匯款係由原告代理為之（見本院卷一
    第101頁），倘該筆款項真係施樹勲支付利息予原告之用，
    原告於收受款項後特地代理施樹勲前往銀行匯款之用意為何
    ，亦非無疑。又原告時而稱系爭借款中之76萬2000元，已因
    匯款予被告施建豐而部分清償（見本院卷一第166頁）；時
    而稱該76萬2000元因故不予借貸（見本院卷一第46頁），然
    無論依其主張，原告與施樹勲之借款本金均為988萬元，何
    以105年7月15日、106年7月14日支付利息時，利息之計算仍
    以系爭借據所載之金額1064萬2000元為本金，未將76萬2000
    元部分予以扣除？是該等匯款申請書應真如被告施文文所述
    ，係預作利息交付之表徵，用來應付稅務機關，以規避贈與
    稅之課徵，而非給付系爭借款之利息。
  ㈣原告之舉證不足以認定兩造間具有消費借貸關係，則其請求
    被告應於繼承被繼承人施樹勲之遺產範圍內給付原告988萬
    元之本息，即屬無據，不應准許。
五、綜上所述，原告依消費借貸之法律關係，請求被告應於繼承
    被繼承人施樹勲之遺產範圍給付原告988萬元，及自110年1
    月8日起至清償日止，按週年利率百分之5計算之利息，為無
    理由，應予駁回。原告之訴既經駁回，其假執行之聲請亦失
    所附麗，應併予駁回。
六、本件事證已臻明確，兩造其餘攻擊防禦方法及證據，核與判
    決之結果不生影響，爰不一一論述。
七、訴訟費用負擔之依據：民事訴訟法第78條。　　
中　　華　　民　　國　 111　　年　　2 　　月　　24　　日
                  民事第二庭      法  官    吳怡嫺
以上正本係照原本作成。
如對本判決上訴，須於判決送達後20日之不變期間內，向本院提
出上訴狀。如委任律師提起上訴者，應一併繳納上訴審裁判費。
中　　華　　民　　國　　111 　年　　2 　　月　　24　　日
                                書記官  林佩倫